---
title: "Actividad_3_ Rotacion"
author: "Carlos Preciado, Jefferson Martinez, Ricardo Vargas Murillo"
date: "2026-03-17"
output:
  html_document:
    encoding: UTF-8
    toc: true
    toc_depth: 3
    toc_float:
      collapsed: false
      smooth_scroll: true
    number_sections: true
    code_folding : show
---

```{r setup, echo=FALSE}
knitr::opts_chunk$set(
   message = FALSE, warning = FALSE,
  fig.align = "center", fig.width = 9, fig.height = 5
)
options(scipen = 999)
set.seed(123)
```


```{r, llamada de librerias, echo=FALSE}
library(paqueteMODELOS)
library(dplyr)
data("rotacion")
library(plotly)
library(devtools)
library(summarytools)
library(DT)
library(janitor)
library(tibble)
library(moments)
library(kableExtra)
library(ggstatsplot)
library(tidyr)
library(ggplot2)
library(knitr)
library(ggstatsplot)
library(pROC)
library(corrplot)

library(skimr)
library(leaflet)
library(broom)
library(lmtest)
library(car)
library(performance)
library(Metrics)
library(rsample)
library(purrr)
```

# Problema: ROTACION DE CARGO 

Mediante el siguiente problema se busca comprender y prever los factores que influyen en la rotación de empleados entre distintos cargos. La empresa ha recopilado datos históricos sobre el empleo de sus trabajadores, incluyendo variables como la antigüedad en el cargo actual, el nivel de satisfacción laboral, el salario actual, edad y otros factores relevantes. La gerencia planea desarrollar un modelo de regresión logística que permita estimar la probabilidad de que un empleado cambie de cargo en el próximo período y determinar cuales factores indicen en mayor proporción a estos cambios.

Para lograr identificar todo esto el markdown estará dividido en los siguientes pasos


0. EDA basico sobre todo el data set para poder tener criterio tecnico 
1. Selección de variables
2. Analisis Univariado
3. Analisis Bivariado
4. Estimacion del modelo
5. Evaluacion del modelo 
6. Predicciones 
7. Conclusiones 
```{r}
rotacion <- rotacion %>% clean_names()
```


## 0. EDA basico sobre todo el data set para poder tener criterio tecnico 

En esta parte se busca entender el dataframe para tener el criterio tecnico de decision de tal forma que se puedan realizar las hipotesis con contexto

```{r, EDA}
st_options(bootstrap.css = FALSE)

dfSummary(rotacion,
          varnumbers = TRUE,
          valid.col = TRUE,
          na.col = TRUE,
          graph.col = TRUE) %>%
  print(method = "render",
        table.classes = "table table-striped table-hover")

```

Con la exploracion inicial nos podemos dar cuenta que el df debe ser transformado en lectura y en forma de representacion numerica, por lo tanto se ha creado la siguiente tabla con la variable su transformación y tipo.

```{r, Tabla 1}
diccionario_vars <- tribble(
  ~Variable, ~Transformacion, ~Tipo,
  "rotacion", "Boolean", "Categórica nominal",
  "edad", "Entero", "Cuantitativa",
  "viaje_de_negocios", "Dummy (entero)", "Categórica nominal",
  "departamento", "Dummy (entero)", "Categórica nominal",
  "distancia_casa", "Numérico", "Cuantitativa",
  "educacion", "Numérico ordinal", "Categórica ordinal",
  "campo_educacion", "Dummy (entero)", "Categórica nominal",
  "satisfaccion_ambiental", "Numérico ordinal", "Categórica ordinal",
  "genero", "Dummy", "Categórica nominal",
  "cargo", "One-hot encoding", "Categórica nominal",
  "satisfaccion_laboral", "Numérico ordinal", "Categórica ordinal",
  "estado_civil", "Dummy (entero)", "Categórica nominal",
  "ingreso_mensual", "Numérico", "Cuantitativa",
  "trabajos_anteriores", "Numérico", "Cuantitativa",
  "horas_extra", "Boolean", "Categórica nominal",
  "porcentaje_aumento_salarial", "Numérico; convertir a %", "Cuantitativa",
  "rendimiento_laboral", "Numérico ordinal", "Categórica ordinal",
  "anos_experiencia", "Numérico", "Cuantitativa",
  "capacitaciones", "Numérico", "Cuantitativa",
  "equilibrio_trabajo_vida", "Numérico ordinal", "Categórica ordinal",
  "antiguedad", "Numérico", "Cuantitativa",
  "antiguedad_cargo", "Numérico", "Cuantitativa",
  "anos_ultima_promocion", "Numérico", "Cuantitativa",
  "anos_acargo_con_mismo_jefe", "Numérico", "Cuantitativa"
)

datatable(
  diccionario_vars,
  rownames = FALSE,
  filter = "top",
  extensions = c("FixedHeader"),
  options = list(
    pageLength = 24,
    paging = FALSE,
    searching = TRUE,
    ordering = TRUE,
    info = FALSE,
    scrollX = TRUE,
    scrollY = "500px",
    fixedHeader = FALSE,
    dom = "ft"
  ),
  caption = "Tabla 1: Diccionario de variables y transformación propuesta"
)%>%
  formatStyle(
    "Tipo",
    target = "row",
    fontWeight = "bold"
  )
```


Como parte final del filtrado queremos conocer si la satisfacción laboral, y años a cargo con el mismo jefe estan relacionados con la rotación que se pueden ver en la siguiente tabla, esta es una forma de exploración que se realiza para definir las variables que se usaran en el modelo.



```{r, Tabla 2}

df_filtrado <- rotacion %>%
  filter(satisfacion_laboral < 3,
         anos_acargo_con_mismo_jefe > 2,
         rotacion=="Si")

datatable(df_filtrado,
          options = list(
    pageLength = 24,
    paging = FALSE,
    searching = TRUE,
    ordering = TRUE,
    info = FALSE,
    scrollX = TRUE,
    scrollY = "500px",
    fixedHeader = FALSE,
    dom = "ft"
  ),
          filter = "top",
          rownames = FALSE,
          caption = "Tabla 2: Filtrado inicial data"
  )
```


    
## 1. Selección de variables
Seleccionaremos 3 variables cuantitativas para el estudio.

  1. **Distancia a la casa** :    *se espera que la distancia entre la vivienda y el lugar de trabajo este positivamente relacionada con la rotacion, debido al desgaste asociado al tiempo de desplazamiento diario. Es decir, a mayor distancia, mayor probabilidad de rotacion.*
    
    
  2. **Años de experiencia** :    *se espera que los años de experiencia estén negativamente relacionados con la rotación, ya que los empleados con mayor trayectoria tienden a tener mayor estabilidad laboral. Es decir, a mayor experiencia, menor probabilidad de rotación.*
  
  
  3. **Años a cargo con mismo jefe** :    *se espera que el tiempo bajo el mismo jefe influya en la rotación, de modo que periodos cortos puedan asociarse con mayor probabilidad de rotación, mientras que una mayor permanencia podría indicar estabilidad laboral*

Seleccionaremos 3 variables cualitativas para el estudio.

  1. **Departamento** :   *se espera que el departamento esté asociado con la rotación, dado que las condiciones laborales, cargas de trabajo y niveles de presión pueden variar entre áreas*
  
  2. **Satisfaccion laboral** :   *se espera que niveles bajos de satisfacción laboral estén asociados con una mayor probabilidad de rotación.*
  
  3. **Horas Extra** :    *se espera que la realización frecuente de horas extra esté positivamente relacionada con la rotación, debido al desgaste físico y emocional que estas generan.*

## 2. Analisis Univariado

### Variables cuantitativas

Realizamos los siguientes graficos resumen en donde usamos el raincloudgraph para poder resumir rapidamente las variables cuantitativas 

```{r, Grafico 1, fig.cap="Gráfico 1: Raincloud variables cuantitativas"}

datos_long <- rotacion %>%
  select(distancia_casa, anos_experiencia, anos_acargo_con_mismo_jefe) %>%
  pivot_longer(
    cols = everything(),
    names_to = "variable",
    values_to = "valor"
  ) %>%
  mutate(
    variable = case_when(
      variable == "distancia_casa" ~ "Distancia a la casa",
      variable == "anos_experiencia" ~ "Anos de experiencia",
      variable == "anos_acargo_con_mismo_jefe" ~ "Anos con el mismo jefe"
    )
  )

ggplot(datos_long, aes(y = valor)) +
  geom_violin(aes(x = 0), fill = "lightblue", alpha = 0.5, width = 0.8) +
  geom_boxplot(aes(x = 0.08), width = 0.08, fill = "white", outlier.shape = NA) +
  geom_jitter(aes(x = 0.18), width = 0.03, alpha = 0.30, size = 1, color = "darkblue") +
  scale_x_continuous(breaks = NULL) +
  facet_wrap(~ variable, scales = "free_y", nrow = 1) +
  labs(
    title = "Raincloud de variables cuantitativas",
    x = "",
    y = "Valor"
  ) +
  theme_minimal()
```

En el grafico 1 se observa como las 3 variables presentan distribucion asimentrica con atipicos, especialmente en la distancia a la casa y años de experiencia. La concentracion esta en varoles bajos en la variable años con el mismo jefe lo cual sugiere baja permanencia con un mismo jefe que se verificara mas adelante.


```{r, Grafico 2, fig.cap="Gráfico 2: Distancia a la casa segun rotacion"}
ggbetweenstats(
  data = rotacion,
  x = rotacion,
  y = distancia_casa,
  type = "nonparametric",
  pairwise.comparisons = FALSE,
  centrality.plotting = TRUE,
  bf.message = FALSE,
  messages = FALSE,
  point.args = list(
    position = position_jitter(width = 0.15),
    alpha = 0.25,
    size = 1.2
  ),
  violin.args = list(alpha = 0.4),
  boxplot.args = list(width = 0.15, alpha = 0.6),
  title = "Distancia a la casa segun rotacion",
  xlab = "Rotacion",
  ylab = "Valor"
)
```

En el grafico 2, la mediana de distancia es 7 para el grupo No y 9 para el grupo Sí, esto sugiere que, en general, las personas que sí rotan viven un poco más lejos de la casa que las que no rotan. La prueba de Mann-Whitney evidenció diferencias estadísticamente significativas entre ambos grupos (p = 2.39e-03). No obstante, el tamaño del efecto fue pequeño (rango biserial = -0.12), lo que sugiere que, aunque la distancia a la casa se relaciona con la rotación, su influencia es limitada.


```{r, Grafico 3,  fig.cap="Gráfico 3: Anos de experiencia segun rotacion"}
ggbetweenstats(
  data = rotacion,
  x = rotacion,
  y = anos_experiencia,
  type = "nonparametric",
  pairwise.comparisons = FALSE,
  centrality.plotting = TRUE,
  bf.message = FALSE,
  messages = FALSE,
  point.args = list(
    position = position_jitter(width = 0.15),
    alpha = 0.25,
    size = 1.2
  ),
  violin.args = list(alpha = 0.4),
  boxplot.args = list(width = 0.15, alpha = 0.6),
  title = "Anos de experiencia segun rotacion",
  xlab = "Rotacion",
  ylab = "Valor"
)
```

El gráfico evidencia que los empleados con rotación presentan una menor mediana de años de experiencia (7) en comparación con aquellos sin rotación (10). La prueba de Mann-Whitney mostró diferencias estadísticamente significativas entre ambos grupos (p = 2.40e-14). Además, el tamaño del efecto fue moderado (rango biserial = 0.31), lo que indica que los años de experiencia constituyen una variable importante asociada a la rotación del personal.


Los años de experiencia en general nos idican como a mayor cantidad de años hay menor rotacion, teniendo una relacion negativa entre años y rotacion 

```{r, Grafico 4, fig.cap="Gráfico 4: Anos con el mismo jefe segun rotacion"}
ggbetweenstats(
  data = rotacion,
  x = rotacion,
  y = anos_acargo_con_mismo_jefe,
  type = "nonparametric",
  pairwise.comparisons = FALSE,
  centrality.plotting = TRUE,
  bf.message = FALSE,
  messages = FALSE,
  point.args = list(
    position = position_jitter(width = 0.15),
    alpha = 0.25,
    size = 1.2
  ),
  violin.args = list(alpha = 0.4),
  boxplot.args = list(width = 0.15, alpha = 0.6),
  title = "Anos con el mismo jefe segun rotacion",
  xlab = "Rotacion",
  ylab = "Valor"
)
```


Se puede ver que los años con el mismo jefe son muy importantes puesto que hay concentracion en valores bajos lo que quiere decir que los empleados no permanece mucho con un mismo jefe. 

**La variable distancia a la casas tiene alta asimetria y outliers por lo que puede afectar los supuestos del modelo logistico y sus estimadores, de tal forma que hay que considerar realizar una transofrmacion logaritmica para reducir la asimetria, bajar la influencia de outliers y asi mejorar la realacion lineal existente**

El resumen de los datos descriptivos de la variable estan en la Tabla 3

```{r, Tabla 3}

# Función para contar atípicos con regla IQR
contar_atipicos <- function(x) {
  x <- x[!is.na(x)]
  Q1 <- quantile(x, 0.25)
  Q3 <- quantile(x, 0.75)
  IQR_val <- IQR(x)
  
  limite_inf <- Q1 - 1.5 * IQR_val
  limite_sup <- Q3 + 1.5 * IQR_val
  
  sum(x < limite_inf | x > limite_sup)
}

tabla_desc <- data.frame(
  Variable = c("distancia_casa", "años experiencia", "años mismo jefe"),
  N = c(
    sum(!is.na(rotacion$distancia_casa)),
    sum(!is.na(rotacion$anos_experiencia)),
    sum(!is.na(rotacion$anos_acargo_con_mismo_jefe))
  ),
  Media = c(
    mean(rotacion$distancia_casa, na.rm = TRUE),
    mean(rotacion$anos_experiencia, na.rm = TRUE),
    mean(rotacion$anos_acargo_con_mismo_jefe, na.rm = TRUE)
  ),
  Mediana = c(
    median(rotacion$distancia_casa, na.rm = TRUE),
    median(rotacion$anos_experiencia, na.rm = TRUE),
    median(rotacion$anos_acargo_con_mismo_jefe, na.rm = TRUE)
  ),
  Desv_Est = c(
    sd(rotacion$distancia_casa, na.rm = TRUE),
    sd(rotacion$anos_experiencia, na.rm = TRUE),
    sd(rotacion$anos_acargo_con_mismo_jefe, na.rm = TRUE)
  ),
  Min = c(
    min(rotacion$distancia_casa, na.rm = TRUE),
    min(rotacion$anos_experiencia, na.rm = TRUE),
    min(rotacion$anos_acargo_con_mismo_jefe, na.rm = TRUE)
  ),
  Max = c(
    max(rotacion$distancia_casa, na.rm = TRUE),
    max(rotacion$anos_experiencia, na.rm = TRUE),
    max(rotacion$anos_acargo_con_mismo_jefe, na.rm = TRUE)
  ),
  Skewness = c(
    skewness(rotacion$distancia_casa, na.rm = TRUE),
    skewness(rotacion$anos_experiencia, na.rm = TRUE),
    skewness(rotacion$anos_acargo_con_mismo_jefe, na.rm = TRUE)
  ),
  Curtosis = c(
    kurtosis(rotacion$distancia_casa, na.rm = TRUE),
    kurtosis(rotacion$anos_experiencia, na.rm = TRUE),
    kurtosis(rotacion$anos_acargo_con_mismo_jefe, na.rm = TRUE)
  ),
  Atipicos = c(
    contar_atipicos(rotacion$distancia_casa),
    contar_atipicos(rotacion$anos_experiencia),
    contar_atipicos(rotacion$anos_acargo_con_mismo_jefe)
  )
)

tabla_desc[, -1] <- round(tabla_desc[, -1], 2)

kable(
  tabla_desc,
  caption = "Tabla 3. Estadísticos descriptivos de las variables cuantitativas seleccionadas",
  align = "lccccccccc"
) %>%
  kable_styling(
    bootstrap_options = c("striped", "hover", "condensed", "responsive"),
    full_width = FALSE,
    position = "center"
  )
```



En las Tablas 4, 5 y 6 se presentan las distribuciones de frecuencia y proporción de las variables categóricas seleccionadas. Estas permiten identificar la concentración de observaciones en cada categoría y posibles desequilibrios en la muestra. Estos datos pueden ser verificados en el EDA inicial, aun asi se decide incluirlo para continuar con el hilo del analisis planteado.


```{r, Tabla 4}
tabla_departamento <- rotacion %>%
  count(departamento) %>%
  mutate(Proporcion = n / sum(n)) %>%
  rename(Categoria = departamento, Frecuencia = n)

kable(tabla_departamento,
      caption = "Tabla 4. Distribucion de la variable Departamento",
      align = "lcc") %>%
  kable_styling(
    bootstrap_options = c("striped", "hover", "condensed", "responsive"),
    full_width = FALSE,
    position = "center"
  )
```

```{r, Tabla 5}
tabla_satisfaccion <- rotacion %>%
  count(satisfacion_laboral) %>%
  mutate(Proporcion = n / sum(n)) %>%
  rename(Categoria = satisfacion_laboral, Frecuencia = n)

kable(tabla_satisfaccion,
      caption = "Tabla 5. Distribucion de la variable Satisfaccion Laboral",
      align = "lcc") %>%
  kable_styling(
    bootstrap_options = c("striped", "hover", "condensed", "responsive"),
    full_width = FALSE,
    position = "center"
  )

```


```{r, Tabla 6}


tabla_horas <- rotacion %>%
  count(horas_extra) %>%
  mutate(Proporcion = n / sum(n)) %>%
  rename(Categoria = horas_extra, Frecuencia = n)

kable(tabla_horas,
      caption = "Tabla 6. Distribucion de la variable Horas Extra",
      align = "lcc") %>%
  kable_styling(
    bootstrap_options = c("striped", "hover", "condensed", "responsive"),
    full_width = FALSE,
    position = "center"
  )
```


```{r, fig.cap="Gráfico 5: Grafico de barras para las variables categoricas"}

par(mfrow = c(1, 4))

barplot(table(rotacion$satisfacion_laboral),
        main = "Satisfacción laboral",
        xlab = "Categorías",
        ylab = "Frecuencia",
        col = "lightblue")

barplot(table(rotacion$departamento),
        main = "Departamento",
        xlab = "Categorías",
        ylab = "Frecuencia",
        col = "lightgreen",
        las = 2)

barplot(table(rotacion$horas_extra),
        main = "Horas extra",
        xlab = "Categorías",
        ylab = "Frecuencia",
        col = "lightpink")

barplot(table(rotacion$rotacion),
        main = "rotacion",
        xlab = "categorias",
        ylab = "Frecuencia",
        col = "lightyellow")
```

## 3. Analisis Bivariado



A continuacion 

```{r}
datos <- rotacion

datos$rotacion <- ifelse(datos$rotacion == "Si", 1, 0)
datos$rotacion <- factor(datos$rotacion)
```

```{r}
# Modelos
analisis1 <- glm(factor(rotacion) ~ distancia_casa, data = rotacion, family = binomial)
analisis2 <- glm(factor(rotacion) ~ anos_experiencia, data = rotacion, family = binomial)
analisis3 <- glm(factor(rotacion) ~ anos_acargo_con_mismo_jefe, data = rotacion, family = binomial)
analisis4 <- glm(factor(rotacion) ~ factor(satisfacion_laboral), data = rotacion, family = binomial)
analisis5 <- glm(factor(rotacion) ~ factor(departamento), data = rotacion, family = binomial)
analisis6 <- glm(factor(rotacion) ~ factor(horas_extra), data = rotacion, family = binomial)

# Lista de modelos
modelos <- list(
  distancia_casa = analisis1,
  anos_experiencia = analisis2,
  anos_acargo_con_mismo_jefe = analisis3,
  satisfacion_laboral = analisis4,
  departamento = analisis5,
  horas_extra = analisis6
)

# Tabla consolidada
tabla_modelos <- imap_dfr(modelos, ~{
  tidy(.x) %>%
    mutate(
      modelo = .y,
      OR = exp(estimate),
      AIC = AIC(.x),
      null_deviance = .x$null.deviance,
      residual_deviance = .x$deviance
    ) %>%
    select(modelo, term, estimate, std.error, statistic, p.value, OR,
           null_deviance, residual_deviance, AIC)
})

# Quitar intercepto
tabla_modelos <- tabla_modelos %>%
  filter(term != "(Intercept)")

# Formato en notación científica
tabla_modelos <- tabla_modelos %>%
  mutate(across(where(is.numeric), ~ formatC(.x, format = "e", digits = 4)))

# Tabla bonita
kable(
  tabla_modelos,
  format = "html",
  caption = "Tabla X. Resultados de los modelos logísticos bivariados para la rotación del personal",
  col.names = c(
    "Modelo", "Término", "Coeficiente", "Error estándar", "Estadístico z",
    "p-valor", "Odds Ratio", "Devianza nula", "Devianza residual", "AIC"
  ),
  align = "l"
) %>%
  kable_styling(
    bootstrap_options = c("striped", "hover", "condensed", "responsive"),
    full_width = FALSE,
    position = "center"
  ) %>%
  scroll_box(width = "100%", height = "400px")
```

La tabla presenta los resultados de los modelos logísticos bivariados estimados para evaluar la relación individual entre cada covariable y la rotación del personal. En cada modelo se reportan el coeficiente estimado, el error estándar, el estadístico z, el p-valor, el odds ratio (OR), la devianza nula, la devianza residual y el AIC. En general, un coeficiente positivo indica que la variable incrementa la probabilidad de rotación, mientras que un coeficiente negativo sugiere una disminución en dicha probabilidad. De igual forma, un odds ratio mayor que 1 indica aumento en los odds de rotación, mientras que un valor menor que 1 indica reducción.

Para la variable distancia a la casa, el coeficiente fue positivo (0.0247) y estadísticamente significativo (p = 0.00295), con un odds ratio de 1.0250. Esto indica que, por cada unidad adicional en la distancia entre la casa y el trabajo, los odds de rotación aumentan aproximadamente en 2.5%. Por tanto, esta variable presenta una relación positiva y significativa con la rotación del personal.

En el caso de años de experiencia, el coeficiente fue negativo (-0.0777) y altamente significativo (p < 0.001), con un odds ratio de 0.9252. Esto sugiere que, por cada año adicional de experiencia, los odds de rotación disminuyen aproximadamente en 7.5%. En consecuencia, una mayor experiencia laboral se asocia con una menor probabilidad de rotación.

La variable años a cargo con el mismo jefe también presentó un coeficiente negativo (-0.1414) y significativo (p < 0.001), con un odds ratio de 0.8682. Esto indica que una mayor permanencia bajo el mismo jefe reduce los odds de rotación en aproximadamente 13.2% por cada unidad adicional, evidenciando una relación negativa entre estabilidad en la supervisión y rotación.

Respecto a satisfacción laboral, se observa que las categorías superiores presentan coeficientes negativos en comparación con la categoría de referencia. La categoría 2 no resultó significativa al 5% (p = 0.0555), aunque muestra una tendencia negativa. En cambio, las categorías 3 y 4 sí fueron estadísticamente significativas, con coeficientes de -0.4028 y -0.8401, respectivamente, y odds ratios menores que 1. Esto indica que niveles más altos de satisfacción laboral reducen la probabilidad de rotación, siendo el efecto más fuerte en la categoría 4. En términos sustantivos, a medida que aumenta la satisfacción laboral, disminuyen los odds de que el empleado presente rotación.

Para la variable departamento, la categoría RH no mostró una relación estadísticamente significativa con la rotación (p = 0.2533), por lo que no se encontró evidencia suficiente para afirmar diferencias frente a la categoría base. Por su parte, la categoría Ventas sí presentó un coeficiente positivo y significativo (0.4812; p = 0.00132), con un odds ratio de 1.6179. Esto sugiere que los empleados del área de ventas tienen odds de rotación aproximadamente 61.8% mayores que los del departamento de referencia.

Finalmente, la variable horas extra mostró uno de los efectos más fuertes del análisis bivariado. La categoría Sí presentó un coeficiente positivo de 1.3274, altamente significativo (p < 0.001), y un odds ratio de 3.7712. Esto indica que los empleados que realizan horas extra tienen aproximadamente 3.77 veces los odds de rotación en comparación con quienes no realizan horas extra. En consecuencia, las horas extra constituyen un factor fuertemente asociado con la rotación del personal.

En conjunto, los resultados bivariados evidencian que la rotación del personal aumenta con una mayor distancia a la casa, pertenecer al departamento de ventas y realizar horas extra. Por el contrario, una mayor experiencia laboral, más años con el mismo jefe y mayores niveles de satisfacción laboral se asocian con una menor probabilidad de rotación. Entre todas las variables analizadas, horas extra parece ser la de mayor impacto individual, seguida por años con el mismo jefe, años de experiencia y satisfacción laboral.

## 4. Estimacion del modelo

### 4.1 Transformacion de las variables con LOG1 para reducir la asimetria, estabilizar la varianza. 

```{r}
set.seed(123)

# Split 70/30
id_train <- sample(seq_len(nrow(rotacion)), size = 0.7 * nrow(rotacion))

train <- rotacion[id_train, ]
test  <- rotacion[-id_train, ]

# Ajustar modelo
modelo <- glm(
  factor(rotacion) ~ distancia_casa + anos_experiencia +
    anos_acargo_con_mismo_jefe +
    factor(departamento) + factor(satisfacion_laboral) + factor(horas_extra),
  data = train,
  family = "binomial"
)

# Tabla de coeficientes
tabla_modelo <- tidy(modelo, conf.int = TRUE) %>%
  mutate(
    OR = exp(estimate),
    IC_inf_OR = exp(conf.low),
    IC_sup_OR = exp(conf.high),
    signif = case_when(
      p.value < 0.001 ~ "***",
      p.value < 0.01  ~ "**",
      p.value < 0.05  ~ "*",
      p.value < 0.1   ~ ".",
      TRUE ~ ""
    )
  ) %>%
  filter(term != "(Intercept)") %>%
  select(term, estimate, std.error, statistic, p.value, signif, OR, IC_inf_OR, IC_sup_OR) %>%
  mutate(across(c(estimate, std.error, statistic, p.value, OR, IC_inf_OR, IC_sup_OR),
                ~ formatC(.x, format = "e", digits = 4)))

# Medidas de ajuste
aic_modelo <- formatC(AIC(modelo), format = "e", digits = 4)
null_dev <- formatC(modelo$null.deviance, format = "e", digits = 4)
resid_dev <- formatC(modelo$deviance, format = "e", digits = 4)

# Tabla bonita
kable(
  tabla_modelo,
  format = "html",
  caption = paste0(
    "Tabla X. Resultados del modelo logístico múltiple para la rotación del personal. ",
    "Devianza nula = ", null_dev,
    ", Devianza residual = ", resid_dev,
    ", AIC = ", aic_modelo, "."
  ),
  col.names = c(
    "Término", "Coeficiente", "Error estándar", "Estadístico z",
    "p-valor", "Sig.", "Odds Ratio", "IC 95% inferior", "IC 95% superior"
  ),
  align = "l"
) %>%
  kable_styling(
    bootstrap_options = c("striped", "hover", "condensed", "responsive"),
    full_width = FALSE,
    position = "center"
  ) %>%
  scroll_box(width = "100%", height = "400px")
```


```{r}
# Ajustar modelo con variables transformadas
train <- train %>%
  mutate(
    log_distancia_casa = log1p(distancia_casa),
    log_anos_experiencia = log1p(anos_experiencia),
    log_anos_jefe = log1p(anos_acargo_con_mismo_jefe)
  )

modelo_log <- glm(
  factor(rotacion) ~ log_distancia_casa + log_anos_experiencia +
    log_anos_jefe + factor(departamento) +
    factor(satisfacion_laboral) + factor(horas_extra),
  data = train,
  family = "binomial"
)

# Tabla de coeficientes
tabla_modelo_log <- tidy(modelo_log, conf.int = TRUE) %>%
  mutate(
    OR = exp(estimate),
    IC_inf_OR = exp(conf.low),
    IC_sup_OR = exp(conf.high),
    signif = case_when(
      p.value < 0.001 ~ "***",
      p.value < 0.01  ~ "**",
      p.value < 0.05  ~ "*",
      p.value < 0.1   ~ ".",
      TRUE ~ ""
    )
  ) %>%
  filter(term != "(Intercept)") %>%
  select(term, estimate, std.error, statistic, p.value, signif, OR, IC_inf_OR, IC_sup_OR) %>%
  mutate(across(c(estimate, std.error, statistic, p.value, OR, IC_inf_OR, IC_sup_OR),
                ~ formatC(.x, format = "e", digits = 4)))

# Medidas de ajuste
aic_modelo <- formatC(AIC(modelo_log), format = "e", digits = 4)
null_dev <- formatC(modelo_log$null.deviance, format = "e", digits = 4)
resid_dev <- formatC(modelo_log$deviance, format = "e", digits = 4)

# Tabla bonita
kable(
  tabla_modelo_log,
  format = "html",
  caption = paste0(
    "Tabla X. Resultados del modelo logístico múltiple con variables transformadas para la rotación del personal. ",
    "Devianza nula = ", null_dev,
    ", Devianza residual = ", resid_dev,
    ", AIC = ", aic_modelo, "."
  ),
  col.names = c(
    "Término", "Coeficiente", "Error estándar", "Estadístico z",
    "p-valor", "Sig.", "Odds Ratio", "IC 95% inferior", "IC 95% superior"
  ),
  align = "l"
) %>%
  kable_styling(
    bootstrap_options = c("striped", "hover", "condensed", "responsive"),
    full_width = FALSE,
    position = "center"
  ) %>%
  scroll_box(width = "100%", height = "400px")
```




## 5. Evaluacion del modelo 

```{r}

AIC(modelo, modelo_log)

```

```{r}
# Calcular AIC y BIC de ambos modelos
aic_tab <- AIC(modelo, modelo_log)
bic_tab <- BIC(modelo, modelo_log)

# Calcular deltas (diferencias)
delta_AIC <- abs(aic_tab$AIC[1] - aic_tab$AIC[2])
delta_BIC <- abs(bic_tab$BIC[1] - bic_tab$BIC[2])

# Funcion de interpretacion
interpretar_delta <- function(delta) {
  if (delta >= 0 && delta < 2) {
    return("Poca evidencia")
  } else if (delta >= 2 && delta < 6) {
    return("Evidencia positiva")
  } else if (delta >= 6 && delta < 10) {
    return("Evidencia fuerte")
  } else {
    return("Evidencia muy fuerte")
  }
}

# Tabla final
resultado <- data.frame(
  Criterio = c("Delta AIC", "Delta BIC"),
  Valor = c(round(delta_AIC, 2), round(delta_BIC, 2)),
  Interpretacion = c(
    interpretar_delta(delta_AIC),
    interpretar_delta(delta_BIC)
  )
)

resultado


```









```{r}
test <- test %>%
  mutate(
    log_distancia_casa = log1p(distancia_casa),
    log_anos_experiencia = log1p(anos_experiencia),
    log_anos_jefe = log1p(anos_acargo_con_mismo_jefe),
    rotacion_bin = ifelse(rotacion == "Si", 1, 0)
  )

test$prob_log <- predict(modelo_log, newdata = test, type = "response")

roc_log <- pROC::roc(
  response = test$rotacion_bin,
  predictor = test$prob_log,
  levels = c(0, 1),
  direction = "<"
)

auc_log <- pROC::auc(roc_log)

plot(
  roc_log,
  col = "red",
  lwd = 2,
  main = "Curva ROC - Modelo logístico"
)

legend(
  "bottomright",
  legend = paste("AUC =", round(as.numeric(auc_log), 3)),
  col = "red",
  lwd = 2,
  bty = "n"
)
```


## 6. Predicciones

```{r}
set.seed(123)

generar_individuo <- function() {
  
  departamento_h <- c("IyD", "RH", "Ventas")
  satisfacion_laboral_h <- c(1, 2, 3, 4)
  horas_extra_h <- c("No", "Si")
  
  distancia_casa_a <- sample(1:29, 1)
  anos_experiencia_a <- sample(0:40, 1)
  anos_acargo_con_mismo_jefe_a <- sample(0:17, 1)
  departamento_a <- sample(departamento_h, 1)
  satisfacion_laboral_a <- sample(satisfacion_laboral_h, 1)
  horas_extra_a <- sample(horas_extra_h, 1)
  
  nuevo <- data.frame(
    distancia_casa = distancia_casa_a,
    anos_experiencia = anos_experiencia_a,
    anos_acargo_con_mismo_jefe = anos_acargo_con_mismo_jefe_a,
    departamento = departamento_a,
    satisfacion_laboral = satisfacion_laboral_a,
    horas_extra = horas_extra_a
  )
  
  nuevo <- nuevo %>%
    mutate(
      log_distancia_casa = log1p(distancia_casa),
      log_anos_experiencia = log1p(anos_experiencia),
      log_anos_jefe = log1p(anos_acargo_con_mismo_jefe)
    )
  
  return(nuevo)
}

predecir_individuo <- function(modelo, cutoff = 0.5) {
  
  nuevo <- generar_individuo()
  
  prob_rotacion <- predict(modelo, newdata = nuevo, type = "response")
  
  decision <- ifelse(prob_rotacion > cutoff,
                     "Intervenir",
                     "No intervenir")
  
  conclusion <- ifelse(prob_rotacion > cutoff,
                       "El empleado presenta alta probabilidad de rotacion y se recomienda intervencion.",
                       "El empleado presenta baja probabilidad de rotacion y no requiere intervencion inmediata.")
  
  resultado <- nuevo %>%
    mutate(
      prob_rotacion = round(as.numeric(prob_rotacion), 4),
      cutoff = cutoff,
      decision = decision,
      conclusion = conclusion
    ) %>%
    select(
      distancia_casa,
      anos_experiencia,
      anos_acargo_con_mismo_jefe,
      departamento,
      satisfacion_laboral,
      horas_extra,
      prob_rotacion,
      cutoff,
      decision,
      conclusion
    )
  
  return(resultado)
}
```

```{r}
predecir_individuo(modelo_log, cutoff = 0.5)
```
```{r}
resultados_pred <- bind_rows(lapply(1:10, function(i) {
  predecir_individuo(modelo_log, cutoff = 0.5)
}))

resultados_pred
```


Para la etapa de prediccion se genero un individuo hipotetico de manera aleatoria, asignando valores plausibles a las covariables incluidas en el modelo. Posteriormente, se calculo su probabilidad estimada de rotacion mediante el modelo logit ajustado. Finalmente, se definio un punto de corte de 0.5 para decidir si el empleado requiere intervencion preventiva. Si la probabilidad estimada supera dicho umbral, se recomienda intervenir; de lo contrario, no se considera necesaria una intervencion inmediata.

## 7. Conclusiones 



