---
title: "Actividad_3_ Rotacion"
author: "Carlos Preciado, Jefferson Martinez, Ricardo Vargas Murillo"
date: "2026-03-17"
output:
   html_document:
     code_folding: hide

---

```{r setup, echo=FALSE}
knitr::opts_chunk$set(
   message = FALSE, warning = FALSE,
  fig.align = "center", fig.width = 9, fig.height = 5
)
options(scipen = 999)
set.seed(123)
```

```{r, llamada de librerias, echo=FALSE}
library(paqueteMODELOS)
library(dplyr)
data("rotacion")

```

# Problema: ROTACION DE CARGO 

Mediate el siguiente problema se busca comprender y prever los factores que influyen en la rotación de empleados entre distintos cargos. La empresa ha recopilado datos históricos sobre el empleo de sus trabajadores, incluyendo variables como la antigüedad en el cargo actual, el nivel de satisfacción laboral, el salario actual, edad y otros factores relevantes. La gerencia planea desarrollar un modelo de regresión logística que permita estimar la probabilidad de que un empleado cambie de cargo en el próximo período y determinar cuales factores indicen en mayor proporción a estos cambios.

Para lograr identificar todo esto el markdown estará dividido en los siguientes pasos


0. EDA basico sobre todo el data set para poder tener criterio tecnico 
1. Selección de variables
2. Analisis Univariado
3. Analisis Bivariado
4. Estimacion del modelo
5. Evaluacion del modelo 
6. Predicciones 
7. Conclusiones 


## 0. EDA basico sobre todo el data set para poder tener criterio tecnico 
## 1. Selección de variables
## 2. Analisis Univariado
## 3. Analisis Bivariado
## 4. Estimacion del modelo
## 5. Evaluacion del modelo 
## 6. Predicciones 
## 7. Conclusiones 



