---
title: "Actividad_3_ Rotacion"
author: "Carlos Preciado, Jefferson Martinez, Ricardo Vargas Murillo"
date: "2026-03-17"
output:
   html_document:
     code_folding: hide

---

```{r setup, echo=FALSE}
knitr::opts_chunk$set(
   message = FALSE, warning = FALSE,
  fig.align = "center", fig.width = 9, fig.height = 5
)
options(scipen = 999)
set.seed(123)
```

```{r, llamada de librerias, echo=FALSE}
library(paqueteMODELOS)
library(dplyr)
library(plotly)
library(devtools)
library(summarytools)
library(DT)
library(janitor)
library(tibble)

library(tidyverse)
library(skimr)
library(leaflet)
library(broom)
library(lmtest)
library(car)
library(performance)
library(Metrics)
library(rsample)
library(kableExtra)

```

# Problema: ROTACION DE CARGO 

Mediate el siguiente problema se busca comprender y prever los factores que influyen en la rotación de empleados entre distintos cargos. La empresa ha recopilado datos históricos sobre el empleo de sus trabajadores, incluyendo variables como la antigüedad en el cargo actual, el nivel de satisfacción laboral, el salario actual, edad y otros factores relevantes. La gerencia planea desarrollar un modelo de regresión logística que permita estimar la probabilidad de que un empleado cambie de cargo en el próximo período y determinar cuales factores indicen en mayor proporción a estos cambios.

Para lograr identificar todo esto el markdown estará dividido en los siguientes pasos


0. EDA basico sobre todo el data set para poder tener criterio tecnico 
1. Selección de variables
2. Analisis Univariado
3. Analisis Bivariado
4. Estimacion del modelo
5. Evaluacion del modelo 
6. Predicciones 
7. Conclusiones 
```{r}
data("rotacion")
rotacion <- rotacion %>% clean_names()
```


## 0. EDA basico sobre todo el data set para poder tener criterio tecnico 

```{r}
st_options(bootstrap.css = FALSE)

dfSummary(rotacion,
          varnumbers = TRUE,
          valid.col = TRUE,
          na.col = TRUE,
          graph.col = TRUE) %>%
  print(method = "render",
        table.classes = "table table-striped table-hover")

```

Rotacion=Boolean=categorico nominal
Edad= Entero= cuantitativo
Viaje de negocios=numerico entero(dummy)= Categorica nominal
Departamento=numerico entero(dummy)= Categorica nominal 
Distancia_Casa= numerico= cuantitativo
Educacion= numerica= categorica ordinal
Campo_educacion=numerico entero(dummy)= Categorica nominal
Satisfaccion_ambiental=numerica ordinal= categorica ordinal
Genero= dummy = categorica nominal
Cargo= numerica one hot encoding= categorica nominal
Satisfaccion_laboral=numerica ordinal= categorica ordinal
estado_civil= numerico dummy= categorico nominal
ingreso_mensual= numerico= cuantitativo 
Trabajos_anteriores=numerico=cuantitativo 
Horas_extra=Boolean=categorica nominal
Porcentaje_aumento_salarial= numerico = cuantitativo, pasar a %
Redimiento_laboral=numerico ordinal = categorico ordinal (Vale la pena?) 
Años_Experiencia=numerico=cuantitativo
Capacitaciones=Numerica=cuantitativa
Equilibrio_trabajo_vida=numerica ordinal= categorica ordinal
Antiguedad=numerica=cuantitativa
Antiguedad_cargo=numerica=cuantitativa
anos_ultima_promocion=numerica=cuantitativa
anos_acargo_con_mismo_jefe=numerica=cuantitativa





```{r}

df_filtrado <- rotacion %>%
  filter(satisfacion_laboral < 3,
         anos_acargo_con_mismo_jefe > 2,
         rotacion=="Si")

datatable(df_filtrado,
          options = list(
            pageLength = 10,
            scrollX = TRUE,
            scrollY = "400px"
          ),
          filter = "top",
          rownames = FALSE)
```

## 1. Selección de variables
## 2. Analisis Univariado
## 3. Analisis Bivariado
## 4. Estimacion del modelo
## 5. Evaluacion del modelo 
## 6. Predicciones 
## 7. Conclusiones 



